臺灣臺北地方法院民事判決　　　　　　100年度訴字第915號
原　　　告　李世宸
訴訟代理人　田振慶律師
　　　　　　邱瑞元律師
被　　　告　陳孝怡
訴訟代理人　林玉華
受告知人　　黃秉羲原名：黃槱.
上列當事人間減少價金事件，本院於民國100年10月25日言詞辯
論終結，判決如下：
    主  文
被告應給付原告新台幣壹佰陸拾玖萬柒仟壹佰陸拾陸元及自民國
一百年一月四日起至清償日止，按年息百分之五計算之利息。
原告其餘之訴駁回。
訴訟費用由被告負擔分三分之二，其餘由原告負擔。
本判決第一項於原告以新台幣伍拾陸萬伍仟柒佰貳拾貳元供擔保
後，得為假執行，但被告如以新台幣壹佰陸拾玖萬柒仟壹佰陸拾
陸元為原告預供擔保後，得免為假執行。
原告其餘假執行之聲請駁回。
    事實及理由
一、按當事人得於訴訟繫屬中，將訴訟告知因自己敗訴而有法律
    上利害關係之第三人。告知訴訟，應以書狀表明理由及訴訟
    程度提出於法院，由法院送達於第三人。民事訴訟法第65條
    第1項、民事訴訟法第66條第1項分別定有明文。查被告以坐
    落新北市○○區○○段245-1（所有權範圍全部）、245-2（
    所有權範圍1000分之24）、246-3（所有權範圍全部）、246
    -4（所有權範圍1000分之24）、247-1（所有權範圍2分之1
    ）、247-2（所有權範圍1000分之12）及同段1377建號建物
   （所有權範圍全部）即門牌號碼新北市新店區○○○路○段
    12號房屋（下稱系爭不動產）係被告向第三人黃秉羲（原名
    黃槱旭）所購買，因原告本於系爭不動產之買賣法律關係，
    對被告提起本件減少買賣價金訴訟，黃秉羲與本案訴訟之結
    果即有法律上利害關係，據此聲請本院將本件訴訟告知第三
    人黃秉羲等語；核被告所為上述訴訟告知，與上述規定相符
    ，本院並已依法對黃秉羲為本件訴訟之告知，應先敘明。
二、原告起訴主張：
（一）原告前於民國95年9月25日與被告簽立不動產買賣合約書
      ，購買被告所有系爭不動產，兩造約定買賣價金為新台幣
      （以下同）8,500,000元，其後被告並於95年10月25日將
      系爭不動產交付予原告。
（二）但原告使用上述房屋3年多，於99年6月23日赫然發現房屋
      之一樓天花板竟有水泥塊剝落之情形，經詳加檢查得知，
      該層天花板之鋼筋多已嚴重鏽蝕，顯見此系爭不動產之瑕
      疵於交屋時業已存在，甚者，該等鋼筋鏽蝕附近曾塗有紅
      色防鏽漆，足見該等瑕疵曾經被告修補卻故意於交易時不
      告知原告，嗣原告將上開情事通知被告，惟被告均置之不
      理。
（三）其後原告委請台灣省土木技師公會就上述房屋鑑定發現，
      房屋鋼筋混凝土之氯離子含量竟達1.493kg/m3，與CNS 所
      規定之國家標準：鋼筋混凝土應在0.3kg/m3以下，超出甚
      多，前開瑕疵之修復費用為308,657元。而此鋼筋混凝土
      之氯離子含量過高，將造成鋼筋容易鏽蝕，混凝土強度降
      低，並易形成如前述之天花板等水泥塊剝落，且房屋之耐
      用年限亦隨之減短，進而造成房屋結構體之安全發生疑慮
      。準此，前開瑕疵除會減少房屋之經濟價值外，亦減少通
      常效用，故系爭不動產買賣價金，應依民法第359條之規
      定，扣減前開修復費用。
（四）又上述房屋因有氯離子含量過高之瑕疵，而此瑕疵除會影
      響系爭不動產之交易價值外，亦會影響系爭不動產之使用
      年限，顯有礙系爭不動產通常之效用，故此部分原告另請
      求減少買賣價金2,000,000元，總計原告請求減少價金為
      2,308,657元，並依民法第179條之規定請求被告應返還該
      已受領而無法律上原因之2,308,657元。
（五）聲明：（1）被告應給付原告2,308,657元及自起訴狀繕本
      送達之翌日起至清償日止，按年息5%計算之利息。（2 ）
      願供擔保請准宣告假執行。
三、被告則抗辯：
（一）對於兩造間就系爭不動產成立買賣契約之事實不爭執，然
      被告於交付系爭不動產予原告時，並無原告指稱之鋼筋外
      露、銹蝕、海砂屋、混泥土剝落、抗壓強度不足或安全結
      構有問題等情事，上述房屋氯離子過高可能是因為外在環
      境因素，如位處山坡高地潮濕或酸與侵蝕，或是原告自己
      裝潢所致，且系爭不動產於95年10月23日交付給原告時，
      已經原告詳細檢查確認並無瑕疵，依民法第356條第1項及
      第2項規定，應視為原告已承認受領之物。
（二）原告委託台灣省土木技師公會務所提出之鑑定報告書之附
      件八，房屋損害修復費用估算表列出之費用308,657元，
      價格太高，被告針對房屋之損害部份，曾委託正揚室內裝
      潢設計有限公司提出171,100元之報價，以及真美油漆有
      限公司提出93,000元之報價，足見該項修復工程實際施作
      時存在有相當大的價差，原告所提出之報價僅能當作參考
      ，無法作為本案實際發生之費用依據。
（三）至於歐亞不動產估價師聯合事務所評估系爭不動產減損價
      值1,697,166元部分，被告只願與原告解約，並依照當時
      之價格購回系爭不動產；且即使上述房屋有氯離子過高之
      情形，亦與系爭不動產坐落之土地無涉，評估減損系爭不
      動產之價值應扣除土地之成本。
（四）聲明：（1）原告之訴駁回。（2）如受不利判決，願供擔
      保請准宣告免為假執行。
四、兩造不爭執之事項：
（1）兩造於95年9月25日簽訂不動產買賣合約書，原告向被告購
     買被告所有系爭不動產，兩造約定買賣價金為8,500,000元
     ，系爭不動產於95年10月17日移轉登記予原告，且於95年1
     0月25日交付予原告使用。
（2）原告於99年7月16日申請臺灣省土木技師公會就系爭不動產
     之房屋主臥室頂版進行鑑定，鑑定項目為1.樓版鋼筋外露
     現象是否會影響房屋建築結構安全？2.鋼筋外露現象是否
     能加以修復？應施以何種工法、費用為何？經臺灣省土木
     技師公會派員進行鑑定並製作99年8月18日（99）省土技字
     第5023號鑑定報告書（以下稱鑑定報告書），鑑定結果為
     ：「1.由剝落之混凝土氯離子含量試驗報告得知其氯離子
     含量為1.493kg/m3，依CNS規定：鋼筋混凝土中水溶性氯離
     子含量必須小於0.3kg/ m3，故混凝土氯離子含量不符合規
     定。2.由現況照片得知本標的物1樓主臥室頂版有鋼筋外露
     現象，其可能原因為鋼筋保護層厚度不足及混凝土氯離子
     含量過高。3.鋼筋外露現象如不加以處理，將導致鋼筋銹
     蝕剝落而減少其斷面積，以致降低其抗彎強度進而影響房
     屋建築結構安全。4.為降低鋼筋外露對房屋建築結構安全
     之影響，建議樓版以EPOXY+強化纖維工法加以修復：修復
     費用總金額為新台幣308, 657元整。5.標的物混凝土氯離
     子含量過高，建議定期檢查，避免混凝土產生突發性之剝
     落」。
五、得心證之理由：
（一）兩造就上述事實既未爭執，且各自為攻擊、防禦已如上述
      ，則本件應審究者為：（1）原告所主張系爭不動產之房
      屋一樓主臥室頂版混凝土剝落、鋼筋外露及剝落處之混凝
      土氯離子含量1.493kg/m3，是否構成物之瑕疵？（2）原
      告據此主張被告應負物之瑕疵擔保責任，依民法第354條
      、第359條之規定，原告請求減少系爭不動產之買賣價金
      有無理由？又減少之價金應為多少？（3）原告於95年10
      月25日受領系爭不動產時，是否已有民法第356條第1項、
      第2項所規定承認其所受領系爭不動產之事實，而不得主
      張買賣物之瑕疵擔保權利？
（二）原告所主張系爭不動產之房屋一樓主臥室頂版混凝土剝落
      、鋼筋外露及剝落處之混凝土氯離子含量1.493kg/m3，是
      否構成物之瑕疵？
 （1）按經濟部中央標準局（後改制為經濟部標準檢驗局）於83
      年7月22日修訂「新拌預拌混凝土國家標準」（CNS3090）
      ，規定新拌混凝土中鋼筋混凝土最大水溶性氯離子含量之
      容許值為0.6kg/m3以下，嗣後經濟部標準檢驗局於87年6
      月25日再修正上開國家標準為0.3kg/m3以下，此有鑑定報
      告書第19頁可據；又建築物應用之各種材料及設備規格，
      除中國國家標準有規定者從其規定外，應依建築技術規則
      之規定為之，為建築技術規則第4條第1項有所明文，是有
      關新拌混凝土中鋼筋混凝土最大水溶性氯離子含量之標準
      ，當以經濟部標準檢驗局所公布之國家標準為據；另上開
      國家標準雖以新拌預拌混凝土為對象，惟自該國家標準第
      19條備考所載：「未受外來氯離子污染之硬固混凝土，因
      水泥之水和作用及物理吸附，其水溶性氯離子含量會隨時
      間增加較新拌時降低」內容，可知就硬固混凝土採樣檢測
      所得氯離子含量，更不應超出前揭國家標準；而所以規範
      新拌混凝土中鋼筋混凝土最大水溶性氯離子含量之標準，
      係因倘建物預拌混凝土中鋼筋混凝土最大水溶性氯離子含
      量過高時，會造成鋼筋容易鏽蝕，混凝土強度降低，易造
      成水泥塊剝落之情事，房屋之耐用年限，亦因此減短，此
      即社會一般民眾泛稱之「海砂屋」，其意在於房屋混凝土
      之氯離子含量超過國家標準之規範值；而查兩造就系爭不
      動產於95年9月25日為買賣契約，並於95年10月25日交付
      予原告之事實，為兩造所不爭執，則依民法第354條第1項
      前段規定，民法有關買賣契約物之瑕疵擔保規範，係以買
      賣標的物交付時之狀態為判斷依據，則系爭房屋之鋼筋混
      凝土氯離子含量之判斷基準，自應以95年10月25日交付當
      時有效之法令為規範準據，從而，系爭房屋之鋼筋混凝土
      氯離子含量，應符合87年6月25日修正後之國家標準，亦
      即0.3kg/m3以下，先予敘明。
 （2）按所謂物之瑕疵係指存在於物之缺點而言。凡依通常交易
      觀念，或依當事人之決定，認為物應具備之價值、效用或
      品質而不具備者，即為物有瑕疵，且不以物質上應具備者
      為限。於房屋買賣中，房屋應具備穩固、安全耐用之形體
      與結構，為買賣雙方所著重者，倘交易之房屋欠缺安全可
      居住之結構，即應認為缺乏房屋效用，而有物之瑕疵存在
      。又按所謂「海砂屋」係一般之社會泛稱，亦有稱為「海
      砂結構物」者，係指此種建築結構物使用之混凝土，經檢
      測、判斷結果，其氯離子含量超過設計環境條件下之我國
      國家標準規範值，造成鋼筋腐蝕、白華、析晶、剝落等症
      狀者，亦稱為「高氯離子含量混凝土結構物」，此種建物
      所使用混凝土中氯離子來源係因使用海砂、或含海水之海
      砂結構物，常因建商為降低成本，未經過除去鹽分之處理
      ，直接取含鹽分過高之海砂或其他含鹽分過高之砂石，作
      為建材建造房屋，此種砂石中之氯離子將致建物結構體裡
      的鋼筋氧化膨脹，而加速建物之老化；亦即因混凝土氯離
      子含量過高，其混凝土將隨時間經過逐漸剝落，致鋼筋失
      其保護，進而鏽蝕，將至導致房屋安全性堪虞，此種俗稱
      之海砂屋，如已發生房屋混凝土剝落，甚至鋼筋鏽蝕之狀
      況，依通常交易觀念，即有減少或滅失通常效用或契約預
      定效用之瑕疵，如此種房屋尚未發生混凝土剝落或鋼筋鏽
      蝕之狀況，因其房屋老化速度較快，耐用年數較一般正常
      房屋為短，亦有減少其價值之瑕疵。
 （3）查原告主張系爭不動產之房屋一樓主臥室頂版之剝落混凝
      土氯離子含量經鑑定測試結果達1.493kg/m3，超過CNS所
      規定之國家標準即新拌鋼筋混凝土中水溶性氯離子含量必
      須少於0.3kg/m3以下之標準，已據其提出鑑定報告書為證
      ，該剝落混凝土之水溶性氯離子含量，竟超過國家標準之
      4.97倍。又上述房屋之一樓主臥室頂版混凝土並已有剝落
      狀況，且鋼筋並已發生銹蝕之現象，有鑑定報告書內所附
      照片3張可稽。本院並審酌鑑定報告書之鑑定結果所載：
      「2.由現況照片得知本標的物1樓主臥室頂版有鋼筋外露
      現象，其可能原因為鋼筋保護層厚度不足及混凝土氯離子
      含量過高。3.鋼筋外露現象如不加以處理，將導致鋼筋銹
      蝕剝落而減少其斷面積，以致降低其抗彎強度進而影響房
      屋建築結構安全。5.標的物混凝土氯離子含量過高，建議
      定期檢查，避免混凝土產生突發性之剝落」內容，可證上
      述房屋一樓主臥室頂版之鋼筋外露現象，要與混凝土氯離
      子含量過高有關，且該鋼筋外露現象，如未處理，將降低
      鋼筋抗彎強度而影響上述房屋結構安全，又混凝土氯離子
      含量過高，混凝土有突發性剝落發生之可能，系爭不動產
      之房屋，確因混凝土氯離子含量過高，而影響房屋結構安
      全及居住安全，欠缺一般房屋應有之效用，而已構成物之
      瑕疵。
（三）原告主張被告應負物之瑕疵擔保責任，依民法第354條、
      第359條之規定，原告請求減少系爭不動產之買賣價金有
      無理由？又減少之價金應為多少？
 （1）按物之出賣人對於買受人，應擔保其物依第三百七十三條
      之規定危險移轉於買受人時無滅失或減少其價值之瑕疵，
      亦無滅失或減少其通常效用或契約預定效用之瑕疵。又買
      賣因物有瑕疵，而出賣人依前五條之規定，應負擔保之責
      者，買受人得解除其契約或請求減少其價金。民法第354
      條及第359條分別定有明文。查系爭不動產之房屋因混凝
      土氯離子含量過高，而影響房屋結構安全及居住安全，欠
      缺一般房屋應有之效用，而已構成物之瑕疵，已如上述，
      故原告據此以系爭房屋之市場交易價值減損，請求減少系
      爭房屋之買賣價金，為有理由。
 （2）至於減少價金之標準，經本院於100年5月11日以北院木民
      宏100年度訴字第915號函囑託鑑定人歐亞不動產估價師聯
      合事務所為鑑定，鑑定人勘查系爭不動產之環境，比較區
      域及個別因素等，估算日期95年9月25日之價格，製作估
      價報告書；依估價報告書之內容，其中系爭不動產土地成
      本價格，土地單價以110,000元/坪評估，土地成本價格經
      計算後總價為5,515,400元，系爭不動產建物成本價格則
      為2,978,130元，房地成本價格＝土地成本價格＋建物成
      本價格，故系爭不動產之成本價格為8,493,530元（5,515
      ,400＋2,978,130）；至於系爭不動產因混凝土氯離子過
      高對不動產價值之減損程度，估價報告書內容係以房屋存
      在氯離子含量超過國家標準之瑕疵，除建物本身結構安全
      之物理性因素外，尚影響包括購屋者消費者之心理因素，
      消費者基於懼怕心理，除減少對該不動產之購買意願，交
      易價格必較正常房屋價格為低，即所謂污名化瑕疵（海砂
      屋）對於不動產價值之減損，至於減損之程度，則考量近
      年來法院裁定海砂屋之價金返還比例約正常市場價格房地
      總價之16％至41％（減損比例視個案情況而不同），及依
      不動產重建角度探討該不動產中土地之剩餘價值，在建物
      氯離子含量過高的情況下，未來改建時仍存在不動產之土
      地剩餘價值，以此為依據評定其價值減損率約為35.06％
      （2,978,130÷8,493,530），並考量系爭不動產若為為透
      天厝產品，房地均具有完整所有權，未來改建較容易，氯
      離子含量過高之瑕疵僅可限於建築物本身，即可由不動產
      重建角度評定其價值減損，但系爭不動產雖為透天厝產品
      ，但建物坐落土地僅新北市○○區○○段245-1、246-3地
      號土地所有權權利範圍為全部，245-2、246-4地號所有權
      權利範圍則為1000分之24，故標的建物未來改建仍須與鄰
      戶所有權人協議溝通，客觀上亦有其困難性，故土地價值
      實難與其上建築物價值完全割裂而獨立認定，房屋之坐落
      土地持分部分，亦會因建物存在上述狀況而導致市價減損
      ，另247-1、247-2地號土地非屬建物坐落地號，故土地價
      值可與建物價值完全分割，建物存在氯離子過高情事並未
      對247-1、247-2地號土地肇致市價減損；據上評估決定系
      爭不動產因氯離子過高情事減損比例為20％；而上述建物
      因氯離子過高而減損價值，依上述以不動產估價方法，求
      取價格日期當時如無氯離子過高情事之正常價格為8,493,
      53 0元，並扣除非標的建物坐落基地之247-1、247-2地號
      土地價值7,700元，再以減損20％計算減損金額為1,697,1
      66元（8,493,530－7,700＝8,485,830，8,485,830×20％
      ＝1,697,166）。
 （3）本院審酌上述估價報告書之鑑價內容已經將價格評量因素
      詳細記載並作比較，就系爭不動產因建物混凝土氯離子含
      量超過標準值所導致價格減損之計算方法亦詳細列計，該
      鑑定結果實屬可採且適宜作為本件減損價值之參考依據，
      據此，本院認為原告所能請求系爭不動產價金減少之金額
      ，以估價報告書所載1,697,166元為適當。
 （4）被告雖抗辯只願與原告解約，並依照當時之出售價格向原
      告買回系爭不動產云云。惟買受人依據民法第359條之規
      定行使物之瑕疵擔保請求權，為買受人之權利，買受人得
      選擇主張解除契約或減少價金，故被告之抗辯依法無據。
 （5）至於原告另主張系爭房屋前揭瑕疵之修復費用為308,657
      元，亦屬減少系爭房屋之經濟價值，故系爭房屋之買賣價
      金應扣除前開修復費用云云。惟原告於本件訴訟之請求權
      基礎為物之瑕疵擔保減少價金請求權，業據原告陳明在卷
      （見本院100年10月25日言詞辯論筆錄），而有關上述修
      補費用，其性質上屬損害賠償之回復原狀費用，原告如主
      張受有該修復費用之損失，自應依據其他請求權基礎求償
      ；又按物之瑕疵擔保責任，依據民法第359條、第360條之
      規定，其法律上效果原則上為解除契約、減少價金，惟於
      買賣之物缺少所保證之品質或出賣人故意不告知瑕疵者，
      買受人得不解除契約或請求減少價金，而請求不履行之損
      害賠償，而原告已經主張請求減少價金，自不能據此請求
      損害賠償性質之修復費用；況且，本院囑託鑑定人為估價
      時，就囑託鑑定內容已載明：「（一）坐落新北市新店區
      ○○○路一段12號房屋，如因台灣省土木技師公會鑑定報
      告所載狀況，於兩造交易上述房屋買賣當時，其市價之減
      損狀況如何…」，而估價報告書內容亦載明表示：「依台
      灣省土木技師公會出具鑑定報告書之鑑定結果，得知標的
      一樓主臥室天花板有混凝土剝落與鋼筋外露現象，其可能
      原因為鋼筋保護層厚度不足及混凝土氯離子含量過高…。
      故氯離子含量過高情事除造成混凝土剝落與鋼筋外露現象
      等直接損害，另產生一種對於不動產市場性與價值蒙受損
      失…，考量上述鑑定結果與近年法院實務上裁判海砂屋之
      價金返還比例，最終決定氯離子含量過高情事減損比例為
      20％，尚稱合理（詳該估價報告書第35頁至第36頁）」
      ，可知估價報告書係以台灣省土木技師之前揭鑑定報告書
      為據，並已將系爭房屋混凝土剝落與鋼筋外露所致之價值
      減損評估在內，原告如主張以前揭瑕疵之修復費用作為減
      少系爭房屋價值之減少價金依據，復又主張系爭房屋買賣
      價金應扣除前揭估價報告書所決定之減損金額者，乃係重
      複評價，並未合理。從而，原告此部分之請求，即未可採
      。
（四）原告於95年10月25日受領系爭不動產時，是否已有民法第
      356條第1項、第2項所規定承認其所受領系爭不動產之事
      實？
 （1）按買受人應按物之性質，依通常程序從速檢查其所受領之
      物。如發見有應由出賣人負擔保責任之瑕疵時，應即通知
      出賣人。買受人怠於為前項之通知者，除依通常之檢查不
      能發見之瑕疵外，視為承認其所受領之物。不能即知之瑕
      疵，至日後發見者，應即通知出賣人，怠於為通知者，視
      為承認其所受領之物。民法第356條有所明文。
 （2）查原告於起訴狀已經載明買受使用系爭不動產3年多，於
      99年6月23日發現一樓天花板有水泥塊剝落狀況，經檢查
      得知，該層天花板之鋼筋多已嚴重銹蝕等語，有原告起訴
      狀在卷可據；又被告曾陳述交付系爭不動產予原告時，天
      花板並沒有剝落之現象等語（見本院100年4月26日言詞辯
      論筆錄）；是依據兩造之陳述可知，系爭不動產交付當時
      ，從外觀上，並無從立即判斷是否有臥室頂版水泥塊剝落
      及鋼筋銹蝕現象，從而，原告依據通常之檢查，未能發現
      混凝土氯離子含量過高等瑕疵存在，符合一般常情；另外
      ，本院審酌建物之混凝土是否有氯離子含量過高情況，除
      因進行鑑定而獲得相關數據，或鋼筋、混凝土已因混凝土
      中氯離子含量過高影響產生銹蝕、剝落現象，而得自外觀
      查知外，依一般通常之外觀檢視交屋檢查，實無從得知，
      該等瑕疵實屬不能即知之瑕疵；況且，本件買賣交屋當時
      ，並無進行混凝土氯離子含量之檢測，為兩造所不爭執，
      交屋當時又無水泥塊剝落現象產生，自可信原告主張當時
      依通常之檢查，並不能發見上述瑕疵存在之事實；從而，
      被告抗辯原告於95年10月25日受領系爭不動產時，已經承
      認其所受領系爭不動產，不能再主張物之瑕疵擔保權利，
      自不足採。
六、綜上所述，原告因系爭不動產之房屋存在混凝土氯離子含量
    過高之瑕疵，據此主張被告應負物之瑕疵擔保責任，原告所
    得請求減少價金之金額應為1,697,166元，而該部分之價金
    前經原告給付予被告，則被告所受領該部分之價金即屬無法
    律上原因，從而，原告依物之瑕疵擔保減少價金及不當得利
    之法律關係，請求被告應給付1,697,166元及自起訴狀繕本
    送達翌日即100年1月4日起起至清償日止，按年息5%計算之
    利息部分，為有理由，應予准許，逾此部分，則無理由，應
    予駁回。
七、兩造均陳明願供擔保聲請宣告假執行及免為假執行，原告勝
    訴部分，核無不合，爰酌定相當擔保金額准許之。至原告敗
    訴部分，其假執行之聲請，失所附麗，應併予駁回。
八、本件事實已臻明確，兩造其餘之攻擊或防禦方法，及未經援
    用之證據，經本院斟酌後，認為與判決基礎之事實並無影響
    ，均不足以影響本裁判之結果，自無庸一一詳予論駁之必要
    ，併此敘明。
九、結論：本件原告之訴為一部有理由，一部無理由，依民事訴
    訟法第79條、第390條第2項、第392條第2項，判決如主文
中    華    民    國    100    年    11    月    8   日
                  民事第五庭    法  官  陳杰正
以上正本係照原本作成。
如對本判決上訴，須於判決送達後20日內向本院提出上訴狀。如
委任律師提起上訴者，應一併繳納上訴審裁判費。
中    華    民    國    100    年    11    月    8   日
                                書記官  王怡屏